【裁判字號】    98,上易,405
【裁判日期】    980908
【裁判案由】    恐嚇取財等
【裁判全文】
臺灣高等法院臺南分院刑事判決         98年度上易字第405號
上  訴  人  臺灣臺南地方法院檢察署檢察官
被      告  己○○
上列上訴人因被告恐嚇取財案件，不服臺灣臺南地方法院98年度
易字第126號中華民國98年4月14日第一審判決（起訴案號：臺灣
臺南地方法院檢察署97年度偵字第18107號），提起上訴，本院
判決如下：
    主  文
上訴駁回。
    理  由
一、按刑事訴訟法第361條、第367條規定，不服地方法院之第一
    審判決而提起上訴者，應提出上訴書狀，並敘述具體理由，
    為上訴必備之程式；其所提出之書狀未敘述上訴理由，或僅
    曾以言詞陳述上訴理由者，均應於上訴期間屆滿後20日內補
    提理由書於第一審法院。第一審法院經形式審查，認逾期未
    補提上訴理由者，應定期間先命補正；逾期未補正者，為上
    訴不合法律上之程式，應以裁定駁回。倘已提出上訴理由，
    但所提非屬具體理由者，則由第二審法院以上訴不合法律上
    之程式，判決駁回。而所謂具體理由，必係依據卷內既有訴
    訟資料或提出新事證，指摘或表明第一審判決有何採證認事
    、用法或量刑等足以影響判決本旨之不當或違法，而構成應
    予撤銷之具體事由，始克當之（例如：依憑證據法則具體指
    出所採證據何以不具證據能力，或依憑卷證資料，明確指出
    所為證據證明力之判斷如何違背經驗、論理法則）；倘僅泛
    言原判決認定事實錯誤、違背法令、量刑失之過重或輕縱，
    而未依上揭意旨指出具體事由，或形式上雖已指出具體事由
    ，然該事由縱使屬實，亦不足以認為原判決有何不當或違法
    者（例如：對不具有調查必要性之證據，法院未依聲請調查
    亦未說明理由，或援用證據不當，但除去該證據仍應為同一
    事實之認定），俾與第二審上訴制度在請求第二審法院撤銷
    、變更第一審不當或違法之判決，以實現個案救濟之立法目
    的相契合，並節制濫行上訴（最高法院97年度台上字第892
    號判決參照）。
二、上訴人即檢察官上訴理由略以：(一)倘檢察官已證明被告帳
    戶業已成為財產犯罪集團使用之人頭帳戶，且被害人已將款
    項匯入該人頭帳戶，財產犯罪集團已將贓款提領一空前，被
    告無掛失帳戶之作為等客觀事實，即足明確推認被告係自願
    將其帳戶交付財產犯罪集團使用，且係基於幫助財產犯罪之
    未必故意將帳戶交付他人使用，自足認定被告幫助財產犯罪
    之犯行已明確。查被告本案帳戶遭恐嚇集團作為人頭帳戶使
    用，該集團成員向被害人恫稱擄獲其等所飼養之鴿子，必須
    匯款否則將鴿子殺死，致其心生畏懼，戊○○、子○○、癸
    ○○、丁○○、辛○○、乙○○於97年8月25日，在中華郵
    政分別匯款2005元、4000元、2000元、2010元、4005元、
    2000 元、2000元；丙○○、庚○○、甲○○、壬○○於97
    年8月26日，在中華郵政分別匯款2010元、2015元、4020元
    、403 0元至己○○所有之上開帳戶內，被害人所匯款項經
    該集團成員於97年8月26日提領一空後，被告本帳戶於同年
    月27日遭警示，被告精準地於帳戶警示後翌日 (28日)將帳
    戶掛失等情，業經證人戊○○、子○○、癸○○、丁○○、
    辛○○、乙○○、丙○○、庚○○、甲○○、壬○○於警詢
    中指訴綦詳外，復有中華郵政內匯款單11紙、中華郵政客戶
    歷史交易清單、開戶申請資料各1份附卷可稽。檢察官已證
    明被告本案帳戶成為恐嚇取財犯罪集團使用之人頭帳戶，被
    害人業將款項匯入該人頭帳戶，恐嚇取財犯罪集團將贓款提
    領一空前，被告無掛失帳戶之作為，而係於帳戶警示後翌日
    掛失，該集團確可控制被告掛失帳戶時間等客觀事實，足以
    明確推認被告係基於幫助財產犯罪之未必故意將帳戶交付財
    產犯罪集團使用，從而，被告幫助恐嚇取財犯行甚為明確。
    (二) 被告辯稱伊於97年7月2日在自動櫃員機提款後，將該
    帳戶之存摺、印章、提款卡及密碼放在機車儀表板下方之置
    物格內，於該帳戶遭警示後之翌日即97年8月28日發現該帳
    戶不見，並於同日將該帳戶掛失云云。查機車儀表板下方之
    置物格係毫無遮蔽之開放置物空間，豈有將極為重要之存摺
    、印章、提款卡及密碼置於該處之可能，且97年7月2日距同
    年8月28日近2個月，原審於無任何證據佐證下，據採被告將
    該帳戶之存摺、印章、提款卡及密碼放在機車儀表板下方之
    置物格內長達2個月之無稽辯詞，認定事實顯違經驗法則。
    且被告本案帳戶自開戶日起均以提款卡提款一節，有客戶歷
    史交易清單一份在卷足按，堪認被告提款時均未使用印章及
    存摺；且被告於97年7月2日亦係以提款卡在自動提款機提款
    等情，業經其供陳明確，並有客戶歷史交易清單可佐，故被
    告並無於97年7月2日攜帶存摺、印章至自動櫃員機提款並連
    同提款卡及密碼一同放在機車儀表下方置物格之可能，其辯
    詞顯屬杜撰。而被告平日提款不需攜帶之印章及存摺連同提
    款卡暨密碼一同成為財產犯罪集團管領使用之犯罪工具，堪
    認被告係特地將印章及存摺攜出連同提款卡暨密碼一同交付
    與財產犯罪集團無疑。又倘被告之存摺、印章、提款卡及密
    碼在機車儀表板下方之置物格內遭竊，被告理應報警才是，
    然被告並未向警方報案，益徵其辯詞純屬子虛。(三)被告供
    稱於97年8月28日發現該帳戶不見後，打電話要求其弟即證
    人丑○○不要匯款云云，證人已訊明被告及丑○○使用之行
    動電話號碼，並聲請原審調取通聯紀錄，原審竟未予調查，
    據採被告無稽之辯詞及證人丑○○迴護被告之不實證言，顯
    有應於審判期日調查之證據而未予調查之違誤。綜上所述，
    原審判決認事用法均有違誤，爰請撤銷原判決，更為適法判
    決等語。
三、經查：上訴人即檢察官提起上訴，上訴理由稱倘檢察官證明
    被告帳戶業成為財產犯罪集團使用之人頭帳戶，且被害人已
    將款項匯入該人頭帳戶，財產犯罪集團將贓款提領一空前，
    被告無掛失帳戶之作為等客觀事實，已足明確推認被告係自
    願將其帳戶交付財產犯罪集團使用，且係基於幫助財產犯罪
    之未必故意將帳戶交付他人使用，是足認被告幫助財產犯罪
    之犯行明確等語。惟按犯罪事實應依證據認定之，無證據不
    得認定犯罪。不能證明被告犯罪者，應諭知無罪之判決。刑
    事訴訟法第154條第2項、第301條第1項分別定有明文，次按
    認定不利於被告之事實，須依積極證據，茍積極證據不足為
    不利於被告事實之認定時，即應為有利於被告之認定，更不
    必有何有利之證據。再按檢察官就被告犯罪事實，應負舉證
    責任，並指出證明之方法，刑事訴訟法第161條第1項定有明
    文。故檢察官對於起訴之犯罪事實，應負提出證據及說服之
    實質舉證責任，倘其所提出之證據，不足為被告有罪之積極
    證明，或其指出證明之方法，無從說服法院以形成被告有罪
    之心證，基於無罪推定之原則，自應為被告無罪判決之諭知
    ，最高法院30年上字第816號、92年台上字第128號判例意旨
    參照。依檢察官所舉之前開資料，雖證明被告帳戶業成為財
    產犯罪集團使用之人頭帳戶，且被害人已將款項匯入該人頭
    帳戶，然財產犯罪集團取得人頭帳戶之方式不一，被告未能
    即時掛失帳戶之理由亦各異，尚不得僅以財產犯罪集團將贓
    款提領一空前，被告無掛失帳戶之作為等客觀事實，即逕予
    推認被告係自願將其帳戶交付財產犯罪集團使用，是就被告
    是否基於幫助恐嚇取財之犯意，將系爭帳戶之存摺、印章、
    提款卡及密碼交付予恐嚇集團使用，檢察官依前述說明，仍
    負有提出證據及說服之實質舉證責任。上訴理由逕稱檢察官
    就此不負舉證責任，實有違誤。又上訴理由所指被告將極為
    重要之存摺、印章、提款卡及密碼置於機車儀表板下方置物
    格之開放置物空間，長達近2個月，被告發現遭竊後，並未
    報警等情，顯不合理一節，原審業於判決事實欄六、(四)
    詳予敘明：「公訴人另以被告於提款卡遺失後，未立即報警
    申報遺失，並向銀行掛失止付，不符常情，就此，被告供稱
    平常不定時會要求丑○○匯款給被告，每次一、兩千元，是
    在某日打電話要求證人丑○○匯錢給被告時，發現存摺等物
    遺失後，才另通知丑○○不要匯款等語，經查被告系爭郵局
    帳戶客戶歷史清單，自開戶之日95年11月8日以迄97年6月30
    日之間，共有7筆丑○○所匯款項，數目多為一、兩千元，
    與被告所述相符，而證人丑○○於本院證述其在去年（97年
    ）被告告知存摺不見後，就沒有匯錢了，並且其未曾主動匯
    款給被告，均為被告要求後才匯款，此經公訴人詰問：『（
    你說曾經有一次你要匯錢，己○○跟你說他的郵局存摺不見
    了？）是他之前叫我匯錢給他，後來他說他的郵局存摺不見
    了，叫我不用匯錢了。』，證人丑○○之證述前後相符，尚
    無瑕疵可指，與被告之供述以及系爭帳戶交易清單互相對照
    ，更顯可信，況且被告亦供稱該帳戶平常除作為保險理賠匯
    入用以外，僅供作弟弟匯入款項用，並不常用該帳戶，則依
    一般人使用存摺、提款卡的經驗，如無存提款需要，未必會
    經常檢查物品是否遺失，被告與證人丑○○均供稱曾有一次
    因被告發現帳戶遺失而無法匯款，且被告隨後即於97年8月
    28日至銀行辦理掛失補副，則被告於有匯款需要時始發現存
    摺遺失，隨即辦理掛失手續等情與常情相符，公訴人上開論
    述尚屬無據。」等語，是就被告於提款卡遺失後，未立即報
    警申報遺失等情，尚不足為不利被告之認定，業經原審詳予
    審酌，並於判決中詳載其得心證之理由，其認事用法，就形
    式觀之，並無違誤。再就被告何以將存摺、提款卡等置於機
    車置物格內，且長達近2個月之理由，業經原審於98年3月24
    日審判筆錄中載明被告己○○供稱：「有時我去領錢的時候
    ，就把單子放在摩托車鑰匙孔附近置物格，因為我年紀大了
    ，會騎車去菜市場，可能是忘記拿出來」等語，是依上可知
    ，被告係將存摺、提款卡等暫放於機車置物格內，僅因一時
    遺忘而未取出，非以該置物格為存放該等重要物品之處所，
    尚難謂此等行為有何不合理之處，且被告亦供稱該帳戶平常
    除作為保險理賠匯入用以外，僅供作弟弟匯入款項用，並不
    常用該帳戶，則依一般人使用存摺、提款卡的經驗，如無存
    提款需要，未必會經常檢查物品是否遺失，是被告於97年7
    月2日遺失存摺、提款卡等物，卻遲至97年8月28日始發現遺
    失，並於同日掛失，尚與常情無違。至上訴意旨復稱被告於
    97年7月2日係以提款卡在自動提款機提款，無於當日攜帶存
    摺、印章至自動櫃員機提款，並連同提款卡及密碼一同放在
    機車儀表下方置物格之可能，惟被告雖僅以提款卡提款，然
    基於個人習慣，於辦理提款事務時，將提款卡、存摺、印章
    等相關物品一併攜帶，事所多有，且以提款卡交易達30筆後
    ，尚須以存簿進行補登存摺之手續，是於以提款卡至自動櫃
    員機提款時，併同攜帶存摺，尚難引為不利被告之認定。另
    上訴意旨指原審未調取證人丑○○之通聯紀錄，有應於審判
    期日調查之證據而未予調查之違誤，惟原審業於判決事實欄
    六、(四)中載明：「再公訴人雖另聲請調閱證人丑○○行動
    電話之通聯紀錄，然證人丑○○就被告曾告知帳戶遺失等情
    業已證述明確，且縱被告與證人丑○○間並無通聯紀錄，亦
    僅係被告之辯解另有疑義之問題，並不能因被告之辯解不能
    成立而證明被告即有幫助恐嚇取財之故意，是公訴人聲請調
    閱通聯紀錄部分，本院認尚無必要，併此敘明。」等語，已
    敘明其認定無須調閱證人丑○○行動電話通聯紀錄之心證理
    由，從形式上觀察，原判決並無認定事實錯誤、或違背法令
    之情形可言。是上訴人即檢察官徒就原判決已為審酌之事項
    反覆爭執，未依據卷內既有訴訟資料或提出新事證，具體指
    摘或表明第一審判決有何不當或違法之事由，徒以上開理由
    稱原判決不當，揆諸前開說明，其上訴理由，自難謂係具體
    理由。
四、綜上，本件上訴人即臺灣臺南地方法院檢察署檢察官所提出
    之上訴理由，均難謂係具體理由，揆諸上開說明，本件上訴
    顯不合法律上程式，應予駁回，並不經言詞辯論為之。
五、據上論斷，應依刑事訴訟法第367條前段、第372條，判決如
    主文。
中    華    民    國    98    年    9     月    8    日
                  刑事第四庭    審判長法  官  吳志誠
                                      法  官  彭喜有
                                      法  官  羅心芳
以上正本證明與原本無異。
不得上訴。
                                      書記官  蔡振豐
中    華    民    國    98    年    9     月    8     日


司法院資訊處製作；財團法人民間司法改革基金會備份。
